【裁判字號】    97,重上,112
【裁判日期】    970708
【裁判案由】    返還不當得利
【裁判全文】
臺灣高等法院民事判決                 97年度重上字第112號
上  訴  人
即被上訴人  乙○○
訴訟代理人  侯雪芬律師
被上訴人
即上訴人    龍星昇第三資產管理股份有限公司
法定代理人  丙○○
訴訟代理人  符玉章律師
複代理人    葉至上律師
訴訟代理人  蔡嘉恩律師
上列當事人間返還不當得利事件， 兩造對於中華民國97年1月30
日臺灣台北地方法院96年度重訴字第1272號第一審判決各自提起
上訴，經本院於97年6月24日言詞辯論終結，判決如下：
    主  文
原判決關於命上訴人龍星昇第三資產管理股份有限公司給付超過
新臺幣陸佰萬元本息部分，及該部分假執行之宣告暨除確定部分
外訴訟費用之裁判均廢棄。
上開廢棄部分，上訴人乙○○在第一審之訴及假執行之聲請均駁
回。
上訴人乙○○之上訴及上訴人龍星昇第三資產管理股份有限公司
其餘之上訴均駁回。
第一、二審訴訟費用除確定部分外，由上訴人乙○○負擔二分之
一，餘由上訴人龍星昇第三資產管理股份有限公司負擔。
    事實及理由
一、上訴人即被上訴人乙○○（下稱乙○○）起訴主張：訴外人
    瑞國興業股份有限公司（下稱瑞國公司）於民國（下同）87
    年間，以訴外人黃瑞雲、李陳美等人共有坐落高雄市○○區
    ○○段4小段700地號土地之應有部分6225/10000、及高雄縣
    岡山鎮○○段270、271地號應有部分全部之土地供擔保，分
    別設定最高限額新臺幣（下同）7,560萬元、11,1600萬元抵
    押權予彰化商業銀行（下稱彰化銀行），辦理建築融資，惟
    因瑞國興業公司無力償還貸款，彰化銀行乃於92年間，將此
    筆本金78,604,701元及其利息、違約金之債權（下稱系爭抵
    押債權）讓與被上訴人即上訴人龍星昇第三資產管理股份有
    限公司（下稱龍星昇公司）。 乙○○於94年11月4日與龍星
    昇公司接洽承讓債權事宜， 經議定承讓價金3,550萬元，並
    交付面額合計350萬元支票3紙作為要約金； 嗣於同月10 日
    簽署債權讓與契約書，乙○○再交付面額合計655萬元支票3
    紙，連同要約金共1,005萬元作為第一期款， 餘款2,345 萬
    元約定於簽約後30日內給付。雖乙○○未能依約於30日內付
    清餘款，然乙○○仍於95年1月20日再給付545萬元，兩造並
    簽訂增補契約，約定就未付之餘款1,800萬元延至95年2月20
    日前付訖，惟乙○○未能於約定期限內付款，經龍星昇公司
    於95年2月21日以郵局存證信函通知應於7日內繳款，逾期即
    解除契約，乙○○仍未繳款，故兩造之債權讓與契約已經解
    除，龍星昇公司並將乙○○支付總計1,550萬元， 依約視為
    債務不履行之懲罰性損害賠償全數沒入，龍星昇公司嗣後又
    將系爭抵押債權以 2,400萬元另行出售予訴外人陳志宏，足
    見龍星昇損失輕微，故兩造所約定之違約金過高，應酌減為
    350萬元， 乙○○自得依不當得利法律關係，請求龍星昇公
    司返還其餘之1,200萬元等情。 爰依不當得利法律關係，求
    為命：(一)龍星昇公司應給付乙○○1,200萬元及自95年1月20
    日起至清償日止，按年利率5%計算之利息。(二)願供擔保請准
    宣告假執行。 （原審判命龍星昇公司應給付乙○○900萬元
    及自96年9月22日起至清償日止， 按年息5%計算之利息，並
    駁回乙○○其餘之請求，龍星昇公司就其敗訴部分聲明不服
    ，乙○○則就敗訴中之300萬元本息部分上訴， 而對於利息
    起算日並未聲明不服，則該經駁回之利息部分應已確定。）
    並上訴及答辯聲明：(一)原判決關於駁回乙○○後開第2項部
    分廢棄。(二)龍星昇公司應再給付乙○○300萬元及自96年9月
    22日起至清償日止，按年息5%計算之利息。(三)願供擔保請准
    宣告假執行。(四)龍星昇公司之上訴駁回。
二、龍星昇公司則以：系爭不良債權本金78,604,701元之實際買
    進成本為19,761,120元，且已經由專業會計師查核簽證並誠
    實申報所得，龍星昇公司出售系爭債權給乙○○之價格為3,
    350萬元，並無不合理。 龍星昇公司第二次出售系爭不良債
    權時，係受到訴外人地主於95年間提起第三人異議之訴之影
    響，並將自乙○○處收取之1,550萬元納入考慮， 為求儘速
    回收成本，才以2,400萬元之價格出售給訴外人陳志宏， 實
    則3,950萬元才為合理之賣價。 又龍星昇公司並未隱瞞系爭
    不良債權中之擔保物即高雄市○○區○○段四小段700 地號
    ，因產權關係複雜導致彰化銀行法拍不易，並主動告知訴外
    人李正道對該擔保物提起第三人異議之訴，乙○○經考量後
    ，仍願承購系爭不良債權，事後竟反悔，導致龍星昇公司須
    承受其違約及轉售失利之風險，因此龍星昇公司依照債權讓
    與契約書第9條、增補契約第2條及第4條、 民法第233條第1
    項、第250條第2項之規定，將乙○○已支付之款項視為債務
    不履行之懲罰性損害賠償，並無不當得利之情事。本件若要
    酌減違約金，需考量乙○○之違約致龍星昇公司所受實際損
    害等語，資為抗辯。並上訴及答辯聲明：(一)原判決不利於龍
    星昇公司部分廢棄。(二)上廢棄部分，乙○○在第一審之訴及
    假執行之聲請均駁回。(三)乙○○之上訴駁回。(四)如受不利判
    決願供擔保免為假執行。
三、乙○○主張兩造於94年11月4日簽訂要約書， 約定由乙○○
    以3,550 萬元承買龍星昇公司繼受自彰化銀行對訴外人瑞國
    公司之系爭抵押債權，並交付面額合計350萬元支票3紙作為
    要約金，嗣兩造於同年月10日簽署債權讓與契約書，約定簽
    約時乙○○應給付1,005萬元，簽約後30日內給付2,345萬元
    ，而乙○○除已依約給付1,005萬元外， 餘款未能依約於30
    日內付清，然乙○○仍於95年1月20日再給付545萬元，兩造
    並於95年1月24日簽訂增補契約，約定就未付之餘款1,800萬
    元延至95年2月20日前付清， 惟乙○○未能於約定期限內付
    款，經龍星昇公司於95年2月21日以郵局存證信函通知應於7
    日內繳款，逾期即解除契約，乙○○仍未繳款，故兩造之債
    權讓與契約已經解除，龍星昇公司並將乙○○支付總計1,55
    0萬元， 依約視為債務不履行之懲罰性損害賠償全數沒入之
    事實，業據提出他項權利證明書、他項權利移轉變更契約書
    、抵押權設定契約書暨其他約定事項、要約書、支票、債權
    讓與契約書、增補契約、匯款回條、郵局存證信函、土地及
    建物登記謄本等件為證，且為被上訴人所不爭執，堪信為真
    正。乙○○又主張龍星昇公司於兩造債權讓與契約解除後，
    又將系爭抵押債權以2,400萬元出售予訴外人陳志宏， 足見
    龍星昇公司損失輕微，故兩造所約定之違約金過高，應酌減
    為35 0萬元，乙○○自得依不當得利法律關係，請求將龍星
    昇公司返還其餘之1,200萬元等語， 惟為被上訴人所否認，
    並以上述情詞置辯。是以本件兩造爭執之要點在於：兩造契
    約所訂之懲罰性損害賠償是否過高？ 乙○○請求核減為350
    萬元，有無理由？分述如下。
四、兩造契約所訂之懲罰性損害賠償是否過高？乙○○請求核減
    為350萬元，有無理由？
  (一)按「當事人得約定債務人於債務不履行時，應支付違約金。
    違約金，除當事人另有訂定外，視為因不履行而生損害之賠
    償總額。其約定如債務人不於適當時期或不依適當方法履行
    債務時，即須支付違約金者，債權人除得請求履行債務外，
    違約金視為因不於適當時期或不依適當方法履行債務所生損
    害之賠償總額。」、「約定之違約金額過高者，法院得減至
    相當之數額。」民法第250條、第252條分別定有明文。次按
    「約定之違約金是否過高，應就債務人若能如期履行債務時
    ，債權人可得享受之一切利益為衡量標準。」最高法院著有
    51年台上19號判例意旨可稽。
  (二)查，兩造所訂債權讓與契約書第九條約定：「甲（即龍星昇
    公司）乙（即乙○○）任一方未依約履行或違反本契約書任
    一事項者，他方應先以書函催告一週內履行或補正，未能於
    期限內履行或補正者，他方得主張解除本契約並回復原狀。
    惟本契約之解除係可歸責於乙方者，甲方原已受領之給付，
    視為因乙方債務不履行之懲罰性損害賠償。」；增補契約第
    四條約定：「乙方同意如未依原契約及增補契約履行者，甲
    方得免再發函催告限期履約而逕行解除合約並回復原狀，且
    甲方已受領之所有給付，視為因乙方債務不履行之懲罰性損
    害賠償。」依此約定觀之，兩造已約定因可歸責於乙○○之
    事由而解除契約，乙○○已給付龍星昇公司之價金即做為違
    約金，其違約金性質為懲罰性違約金，堪以認定。依民法第
    第252條上述判例意旨，兩造約定之違約金如有過高， 法院
    應就債務人若能如期履行債務時，債權人可得享受之一切利
    益為衡量標準予以酌減至相當之數額。
  (三)次查，兩造之債權讓與契約解除後，龍星昇公司又將系爭抵
    押債權以2,400萬元另行出售予訴外人陳志宏之事實， 為兩
    造所不爭執。而乙○○原以3350萬元承購系爭抵押債權，且
    於第一次給付遲延時，經龍星昇公司同意展延，乙○○並於
    95年1月20日前再給付545萬元，足認乙○○對於斯時其資金
    調度等財務狀況，當自知甚明，且對於依兩造契約之約定，
    其繳交之價金愈多，如未依約履行時，被沒收之違約金亦愈
    多之情，甚為明瞭，而有承擔風險之準備，其猶於95年1 月
    24日簽訂增補契約同意龍星昇公司將已受領之所有給付做為
    違約金，自難謂有何不公平之情。而如果乙○○如期履行，
    龍星昇公司可得享受之一切利益即為3350萬元之價金，詎因
    乙○○違約，龍星昇公司始另以2400萬元出售陳志宏，其間
    差額950萬元，即為乙○○未如期履行， 龍星昇公司所受無
    法按原訂契約可享受之利益之損害，本院審酌上情，認兩造
    約定以乙○○已支付之價金總計 1,550萬元做為乙○○債務
    不履行之懲罰性違約金，尚屬過高，應予核減為950萬元。
  (四)乙○○主張龍星昇公司前向彰化銀行標購包括系爭抵押債權
    在內之778件不良債權，債權額合計238億元， 價款43.51億
    元，買價為債權額本金之18.28%，系爭抵押債權本金為78,6
    04,701元，則其購入價為14,368,939元（計算式：78,604,7
    01×18.28%）。再依財政部核定95年度同業利潤標準，屬於
    龍星昇公司行業類別之「應收帳款收買」業者，其利潤標準
    為30%，系爭債權購入成本為14,368,939元，加上30%之利潤
    ，其轉手讓售之合理價格應為18,679,621元（計算式：14,3
    68,939×1.3），然乙○○已經給付之價金高達1,550萬元，
    高過該公司購入系爭債權本金之成本，龍星昇公司沒收乙○
    ○繳交之價金1,550萬元作為違約金，顯然過高， 應核減為
    350萬元始為合理云云。惟查買賣標的之合理價格為何， 依
    契約自由原則，應由買賣雙方於訂約前磋商決定，本件兩造
    買賣雙方既已就買賣價金達成合意，簽訂契約並開始履行，
    自無在契約解除後，再予爭執其買賣價金是否合理之理。再
    參以乙○○曾於95年5 月16日將系爭抵押債權轉售給訴外人
    甲○○時，所約定之買賣價金高達3,800萬元， 即可得知龍
    星昇公司出售系爭抵押債權給乙○○之讓售價格3,350 萬元
    並無不合理之處。此外，不良資產買賣之性質與一般物品之
    買賣並不相同，須特別負擔因時間經過所造成之不利益。舉
    例來說，兩造簽訂一般不動產之買賣契約後，不動產之市場
    交易價值縱有貶損，亦係因市場交易價值之浮動所致，即使
    買方違約導致賣方須另覓買主，亦無法將不動產貶值之不利
    益歸於違約買方（因為如不動產升值之利益亦不歸於違約之
    買方）。相對而言，不良資產之性質較類似法拍屋，並無公
    認合理之市場價格，反而會因處理時間拖長而貶低其價值，
    影響買方承受意願及承購價格，因為買方往往會以「此不良
    資產既無法在合理時間內有效處理，即是不易脫手之資產」
    為由殺價，讓賣方因此減少議價的籌碼。此亦為強制執行法
    第68條之2第一項後段要特別規定：「 如再拍賣之價金低於
    原拍賣價金及因再拍賣所生之費用者，原拍定人應負擔其差
    額。」之緣由，故乙○○以龍星昇公司沒收乙○○繳交之價
    金1,550萬元作為違約金， 高過龍星昇公司購入系爭債權本
    金之成本，應核減為350萬元始為合理云云，並無可採。
  (五)至乙○○另主張其承讓後，地主李陳美於95年提起第三人異
    議之訴，詎龍星昇公司未予揭露；然此案若判決李陳美勝訴
    ，乙○○承讓此部分所擔保之債權即無甚價值，致合夥股東
    顧慮云云，惟依原證八所示案號，足知第三人李陳美提起第
    三人異議之訴之時點，確在龍星昇公司債權轉讓與乙○○後
    ，龍星昇公司顯無從揭露。另就龍星昇公司抗辯本件乙○○
    為任意給付云云，查依兩造增補契約觀之，龍星昇公司已同
    意乙○○延至95年2月20日以前付清，是乙○○於同年1月20
    日前所復支付545萬元，應係給付價金，而非違約金， 核與
    最高法院79年台上字第1915號判例之情形不符，均無可採。
五、綜上所述， 兩造約定以乙○○已支付之價金總計1,550萬元
    做為乙○○債務不履行之懲罰性違約金，尚屬過高，應予核
    減為950萬元，則乙○○繳交之價金1,550萬元，扣除龍星昇
    公司得沒收之違約金950萬元，乙○○應得請求返還600萬元
    。從而乙○○依不當得利法律關係，請求龍星昇公司給付60
    0萬元及自起訴狀繕本送達龍星昇公司翌日即96年9月22日按
    年息5%計算之利息，（超過上開利息起算日部分，業經原審
    駁回確定）為有理由，應予准許，其逾上開金額之請求為無
    理由，應予駁回。又乙○○勝訴部分，兩造分別陳明願供擔
    保為准、免假執行之宣告，經核於法並無不合，爰分別酌定
    相當擔保金額准許之。至於乙○○敗訴部分，其假執行之聲
    請失所附麗，應併予駁回。原審就超過上開應准許部分，為
    龍星昇公司敗訴之判決，並為准免假執行之宣告，自有未洽
    。龍星昇公司上訴意旨就此部分指摘原判決不當，求予廢棄
    改判，為有理由，爰由本院予以廢棄改判如主文第二項所示
    。至於上開應准許部分，原審判命龍星昇公司給付，核無違
    誤，龍星昇公司上訴意旨，就此部分，仍執陳詞，指摘原判
    決不當，求予廢棄，為無理由，應駁回其上訴。至於原審就
    上開不應准許部分，為乙○○敗訴之判決，於法並無違誤，
    乙○○上訴意旨，就其中之300萬元本息部分， 仍執前詞，
    指摘原判決不當，求予廢棄，請求龍星昇公司再為給付，為
    無理由，應駁回其上訴。
六、本件判決之基礎已臻明確，兩造其餘攻擊防禦方法及主張舉
    證，於判決結果不生影響，無一一審究之必要，附此敘明。
七、據上論結，本件龍星昇公司之上訴，為一部有理由，一部無
    理由，乙○○之上訴為無理由，爰判決如主文。
中    華    民    國    97    年    7     月    8     日
                    民事第十庭
                        審判長法  官  黃豐澤
                              法  官  林麗玲
                              法  官  蕭艿菁
正本係照原本作成。
如不服本判決，應於收受送達後20日內向本院提出上訴書狀，其
未表明上訴理由者，應於提出上訴後20日內向本院補提理由書狀
（均須按他造當事人之人數附繕本）上訴時應提出委任律師或具
有律師資格之人之委任狀；委任有律師資格者，另應附具律師資
格證書及釋明委任人與受任人有民事訴訟法第466條之1第1項但
書或第2項（詳附註）所定關係之釋明文書影本。
中    華    民    國    97    年    7     月    8     日
                              書記官  王秀雲
附註：
民事訴訟法第466條之1（第1項、第2項）：
對於第二審判決上訴，上訴人應委任律師為訴訟代理人。但上訴
人或其他法定代理人具有律師資格者，不在此限。
上訴人之配偶、三親等內之血親、二親等內之姻親，或上訴人為
法人、中央或地方機關時，其所屬專任人員具有律師資格並經法
院認為適當者，亦得為第三審訴訟代理人。


司法院資訊處製作；財團法人民間司法改革基金會備份。
